臺灣苗栗地方法院刑事判決
110年度訴字第511號
公  訴  人  臺灣苗栗地方檢察署檢察官
被      告  劉信源



上列被告因違反廢棄物清理法案件，經檢察官提起公訴（110年
度偵字第6443號），因被告於本院準備程序進行中，就被訴事實
為有罪之陳述，經合議庭裁定由受命法官獨任進行簡式審判程序
，判決如下：
    主  文
劉信源犯廢棄物清理法第四十六條第四款之非法清除廢棄物罪，
處有期徒刑陸月，併科罰金新臺幣陸萬元，有期徒刑如易科罰金
，罰金如易服勞役，均以新臺幣壹仟元折算壹日。
    犯罪事實及理由
一、本件犯罪事實及證據，除就犯罪事實部分，將犯罪事實欄一
    、第2至3列所記載「基於違法清除、處理廢棄物之犯意聯絡
    」，更正為「基於違法清除廢棄物及非法提供土地堆置廢棄
    物之犯意」，復將同欄第9列所載「處理之」更正為「清除
    之」，並於其後補充「因而提供上開承租地以堆置廢棄物」
    ，再就證據部分補充「被告劉信源於本院審理中之自白」外
    ，餘均引用檢察官起訴書之記載（如附件）。
二、論罪科刑：
  ㈠按廢棄物清理法第46條第3款所稱「未經主管機關許可，提供
    土地堆置廢棄物者」，依其文義以觀，固係以提供土地者
    為處罰對象，然該條款所欲規範者應在於未經主管機關許可
    ，提供土地堆置廢棄物之行為，而非側重於土地為何人所有
    、是否有權使用，亦不問提供土地係供自己或他人堆置廢棄
    物。是凡以自己所有之土地，或有權使用（如借用、租用等
    ）、無權占用之他人土地，以供自己或他人堆置廢棄物之行
    為，均有上開條款之適用，非謂該條款僅規定處罰提供自己
    之土地供他人堆置廢棄物而言，否則任意提供非屬自己或無
    權使用之土地供自己或他人堆置廢棄物，造成污染，卻無法
    處罰，顯失衡平，當非該法為改善環境衛生，維護國民健康
    之立法目的（最高法院95年度台上字第3325號、106年度台
    上字第1739號判決意旨參照）。經查，被告提供其向不知情
    之案外人李振忠所承租之土地，供己堆置事業廢棄物及營建
    廢棄物之行為，揆諸前開判決意旨，核與廢棄物清理法第46
    條第3款之構成要件無違。
　㈡次按廢棄物清理法之「清除」係指事業廢棄物之收集、運輸
    行為；「處理」係指：1.中間處理：指事業廢棄物在最終處
    置或再利用前，以物理、化學、生物、熱處理或其他處理方
    法，改變其物理、化學、生物特性或成分，達成分離、減積
    、去毒、固化或穩定之行為。2.最終處置：指衛生掩埋、封
    閉掩埋、安定掩埋或海洋棄置事業廢棄物之行為，事業廢棄
    物貯存清除處理方法及設施標準第2條第2款、第3款分別定
    有明文。至操作挖土機將廢棄物填平之行為，該當廢棄物清
    理法第46條第4款所定之「處理」行為；駕駛車輛載運廢棄
    物傾倒之行為，則該當廢棄物清理法第46條第4款所定之「
    清除」行為（最高法院96年度台上字第2677號判決意旨參照
    ）。查本案被告駕駛大貨車載運廢棄物至承租地堆置後，並
    未有將廢棄物掩埋等處理行為，是其所為應論以廢棄物清理
    法第46條第4款前段之未依規定領有廢棄物清除許可文件而
    從事廢棄物清除罪，較為妥適。
　㈢是核被告所為，係犯廢棄物清理法第46條第3款之未經主管機
    關許可提供土地堆置廢棄物罪、同條第4款前段之未依規定
    領有廢棄物處理許可文件而從事廢棄物清除罪。起訴意旨認
    被告所為尚涉犯廢棄物清理法第46條第4款前段之未依規定
    領有廢棄物處理許可文件而從事廢棄物「處理」罪等語，容
    有誤會，惟因起訴之法條條項既屬相同，自無變更起訴法條
    之問題，併予說明。又起訴意旨雖未論列被告未經主管機關
    許可提供土地堆置廢棄物之犯罪事實，且未引用廢棄物清理
    法第46條第3款予以論罪，然因被告所犯未經主管機關許可
    提供土地堆置廢棄物犯行，與其被訴未依規定領有廢棄物清
    除許可文件而從事廢棄物清除犯行部分既均屬有罪，並有後
    述想像競合之裁判上一罪關係，核屬犯罪事實之一部擴張而
    為起訴效力所及，且本院於審理過程中已告知被告上開罪名
    以供答辯（見本院卷第28頁），而無礙被告防禦權之行使，
    是本院自得就此部分併予審理。
　㈣按集合犯乃其犯罪構成要件中，本就預定有多數同種類之行
    為將反覆實行，立法者以此種本質上具有複數行為，反覆實
    行之犯罪，歸類為集合犯，特別規定為一個獨立之犯罪類型
    ，例如收集犯、常業犯等。廢棄物清理法第46條第4款前段
    之非法清理廢棄物罪，係以未依同法第41條第1項規定領有
    廢棄物清除、處理許可文件而受託清除、處理廢棄物者為犯
    罪主體，再依該第41條第1項前段以觀，可知立法者顯然已
    預定廢棄物之清除、處理行為通常具有反覆實行之性質。是
    本罪之成立，本質上即具有反覆性，而為集合犯（最高法院
     106年度台上字第271號判決意旨參照），職此，被告自110
    年6月25日起至同年6月30日10時20分許為警查獲止，數次駕
    駛大貨車載運事業廢棄物及營建廢棄物之行為，係反覆從事
    廢棄物之清除，具反覆實行同一社會活動之性質，應僅論以
    集合犯之一罪。
　㈤再按廢棄物清理法第46條第3款之未經主管機關許可，提供土
    地回填、堆置廢棄物罪，係88年7月14日經總統（88）華總㈠
    義字第8800159810號令修正時所增訂（舊法為第22條第
    2項第3款），其立法理由僅提及「任意提供土地或土地管理
    未當，致有棄置廢物，造成重大污染事件」等寥寥數語，從
    該條第3款之立法理由無從得出立法者已預定有多數同種類
    之行為將反覆實行。再就該條第3款之文義解釋而言，該罪
    係以未經主管機關許可，提供土地回填、堆置廢棄物者為犯
    罪主體，且提供土地之行為人不以經營棄土場者為限，包括
    一般人；另所提供之土地亦不以行為人所有者為限，即令係
    第三人所有之土地亦可，因而即令係一般人，如未經主管機
    關許可，提供土地供人回填、堆置廢棄物，即可構成該罪。
    可見，從該條第3款之文義解釋亦無從得出立法者已預定有
    多數同種類之行為將反覆實行之情形。故於具體個案，尚不
    得以行為人既然提供土地供人回填、堆置廢棄物，自不可能
    僅供回填、堆置廢棄物一次，或因行為人原係經營棄土場業
    者，僅因其設置許可使用年限已屆滿，即依日常生活經驗推
    論其主觀上有反覆提供不特定人回填、堆置廢棄物之意，而
    將其行為解釋為係屬集合犯。此與廢棄物清理法第46條第4
    款前段之非法清理廢棄物罪，係以未依同法第41條第1項規
    定領有廢棄物清除、處理許可文件而受託清除、處理廢棄物
    者為犯罪主體，再依同法第41條第1項前段規定之內容：「
    從事廢棄物清除、處理業務者，應向直轄市、縣（市）主管
    機關或中央主管機關委託之機關申請核發公民營廢棄物清
    除處理機構許可文件後，始得受託清除、處理廢棄物業務。
    」可知，立法者顯然已預定廢棄物之清除、處理行為通常具
    有反覆實行之性質，該罪在本質上具有反覆性，而為集合犯
    ，尚有不同（最高法院105年度台上字第1972號判決意旨參
    照）。查被告基於單一犯意，自110年6月25日起至同年6月3
    0日10時20分許為警查獲止，先後提供土地供己堆置事業廢
    棄物及營建廢棄物之行為，其時間、空間均屬密接，並均侵
    害同一法益，客觀上各行為間之獨立性薄弱，在刑法評價上
    ，應認係數個舉動之接續施行，自應論以接續犯之實質上一
    罪。
　㈥另廢棄物清理法第46條第3款、第4款規定所保護法益均為社
    會法益，皆係為有效貯存、清除廢棄物，改善環境衛生，維
    護國民健康而制定，則被告以一行為侵害同一法益而構成前
    開第3款、第4款前段所定犯罪，為想像競合犯，應依刑法第
    55條規定，從情節較重之廢棄物清理法第46條第4款前段之
    罪處斷（最高法院106年度台上字第1222、1739號判決意旨
    參照）。
  ㈦末按犯廢棄物清理法第46條之罪之法定刑為「1年以上5年以
    下有期徒刑，得併科新臺幣1,500萬元以下罰金」，然同為
    該條款之罪，其原因動機不一，犯罪情節未必盡同，所造成
    危害社會之程度亦屬有異，法律科處此類犯罪，所設之法定
    最低本刑卻同為必須監禁之1年以上有期徒刑，不可謂不重
    。於此情形，倘依其情狀處以相當之得易科罰金之有期徒
    刑，即足以懲儆，並可達防衛社會之目的者，自非不可依客
    觀之犯行與主觀之惡性二者加以考量其情狀，是否有可憫恕
    之處，適用刑法第59條之規定酌量減輕其刑，期使個案裁判
    之量刑，能斟酌至當，符合比例原則。查本案被告雖未經主
    管機關許可且未領有許可文件，即違法清除事業廢棄物及營
    建廢棄物，並提供土地堆置上開廢棄物，然考量其行為期間
    非長，且未實際獲利，所清除者復非具有毒性、危險性而足
    以長遠影響人體健康或嚴重污染環境之有害事業廢棄物，尚
    與一般任意長期、大量棄置有害廢棄物等犯行不同，其惡性
    並非重大，本院衡酌前揭各情，認若對被告處以法定最輕本
    刑即有期徒刑1年，不無情輕法重之感，難謂符合罪刑相當
    性及比例原則，爰依刑法第59條之規定，酌量減輕其刑。
  ㈧爰審酌被告未經取得許可，即清除廢棄物並提供土地堆置之
    ，破壞自然環境、影響環境衛生並危害公共利益，所為誠屬
    不該。復考量被告清除廢棄物及提供土地堆置廢棄物之次數
    、期間、數量，暨前述經清除、堆置之廢棄物均非具有毒性
    或危險性，而非屬足以嚴重影響人體健康或污染環境之有害
    事業廢棄物等節，並參以被告於警詢、偵訊及審理中均坦認
    犯行，復已將堆置於承租地上之廢棄物均合法清運完畢，此
    有遞送三聯單7份在卷供參（見偵卷第47至59頁），可見被
    告之犯後態度尚可，且其前揭犯行所致環境損害已略有減輕
    。再衡酌被告此前並無違反廢棄物清理法之前科，此有臺灣
    高等法院被告前案紀錄表1份附卷為憑（見本院卷第11頁）
    ，兼衡被告於審理中自陳學歷為高中畢業，現從事運輸業，
    家中尚有父母親需其扶養等語（見本院卷第43頁）之智識程
    度、家庭與生活狀況等一切情狀，量處如主文所示之刑，並
    諭知易科罰金及易服勞役之折算標準，以資警惕。
三、沒收部分：
  ㈠按供犯罪所用之物，屬於犯罪行為人者，得沒收之。宣告前
    二條之沒收，有過苛之虞者，得不宣告或酌減之。刑法第38
    條第2項前段、第38條之2第2項分別定有明文。查被告所有
    之KEG-6267號營業大貨車1台，固屬供被告犯罪所用之物，
    然因大貨車之價格不菲，亦非專供本案犯罪所用，復為被告
    謀生所需之工具，如對之宣告沒收，對於被告所招致之損害
    顯有過苛，是衡諸比例原則，本院認對該大貨車以不宣告沒
    收為宜。
　㈡另依被告於審理中供稱：伊朋友請伊去林口跟竹南載運本案
    之廢棄物後，雖應允要給伊合計新臺幣16,000元之報酬，但
    迄今尚未實際給付給伊等語（見本院卷第42頁），且因卷內
    並無充分證據，足資證明被告實施本案犯行後確已實際取得
    任何對價，或因而獲取犯罪所得，是以，本院尚無從對其犯
    罪所得諭知沒收，併此敘明。
據上論斷，應依刑事訴訟法第273條之1第1項、第299條第1項前
段、第310條之2、第454條第2項，廢棄物清理法第46條第3款、
第4款前段，刑法第11條前段、第55條、第59條、第41條第1項前
段、第42條第3項，判決如主文。
本案經檢察官姜永浩提起公訴，檢察官黃智勇到庭執行職務
中　　華　　民　　國　　111 　年　　2 　　月　　8 　　日
                  刑事第三庭    法  官  朱俊瑋
以上正本證明與原本無異。
如不服本判決應於收受判決後20日內向本院提出上訴書狀，並應
敘述具體理由。其未敘述上訴理由者，應於上訴期間屆滿後20日
內向本院補提理由書( 均須按他造當事人之人數附繕本) 「切勿
逕送上級法院」。
  　　　　　　　                書記官　鄭雅雁
中　　華　　民　　國　　111 　年　　2 　　月　　8 　　日
附錄本案論罪科刑法條：
廢棄物清理法第46條
有下列情形之一者，處1年以上5年以下有期徒刑，得併科新臺幣
1千5百萬元以下罰金：
一、任意棄置有害事業廢棄物。
二、事業負責人或相關人員未依本法規定之方式貯存、清除、處
    理或再利用廢棄物，致污染環境。
三、未經主管機關許可，提供土地回填、堆置廢棄物。
四、未依第41條第1項規定領有廢棄物清除、處理許可文件，從
    事廢棄物貯存、清除、處理，或未依廢棄物清除、處理許可
    文件內容貯存、清除、處理廢棄物。
五、執行機關之人員委託未取得許可文件之業者，清除、處理一
    般廢棄物者；或明知受託人非法清除、處理而仍委託。
六、公民營廢棄物處理機構負責人或相關人員、或執行機關之人
    員未處理廢棄物，開具虛偽證明。